臺灣南投地方法院民事裁定
111年度消債聲字第3號
異  議  人  
即  債權人  台北富邦商業銀行股份有限公司

法定代理人  程耀輝  


相  對  人
即  債務人  林裴怡  
代  理  人  黃逸哲律師（法扶律師）
上列當事人間消費者債務清理事件，異議人即債權人對本院民事
執行處司法事務官於民國111年3月23日所為110年度司執消債更
字第42號裁定提出異議，本院裁定如下：
    主  文
異議駁回。
    理  由
一、按法院裁定開始更生或清算程序後，得命司法事務官進行更
    生或清算程序，消費者債務清理條例（下稱消債條例）第16
    條第1項前段定有明文。次按司法事務官處理事件所為之處
    分，與法院所為者有同一之效力。當事人對於司法事務官處
    理事件所為之終局處分，得於處分送達後10日之不變期間內
    ，以書狀向司法事務官提出異議。司法事務官認前項異議有
    理由時，應另為適當之處分；認異議為無理由者，應送請法
    院裁定之。法院認第1項之異議為有理由時，應為適當之裁
    定；認異議為無理由者，應以裁定駁回之。前開規定，於更
    生或清算程序準用之，消債條例第15條準用民事訴訟法第24
    0條之3、第240條之4第1項本文、第2項、第3項分別定有明
    文。經查：異議人即債權人（下稱異議人）因與相對人即債
    務人（下稱相對人）間於本院110年度司執消債更字第42號
    更生事件（下稱系爭更生事件），對於本院民事執行處司法
    事務官於民國111年3月23日所為、於同年月25日送達之110
    年度司執消債更字第42號裁定（下稱原裁定）不服，於同年
    4月1日之法定期間10日內以書狀提出異議；並經司法事務官
    認其異議為無理由，而送請本院為裁定等節，有民事聲明異
    議狀1紙暨其上收件戳章1枚在卷可稽，復經本院調取並核閱
    系爭更生事件卷宗屬實。從而，本件異議，核與前開規定相
    符，自應由本院就其異議有無理由為裁定，合先敘明。
二、異議意旨略以：民法第12條已修正為18歲成年，定於112年1
    月1日施行。相對人次女於95年11月出生、現已16歲，於113
    年11月17日即已成年，相對人因扶養必要支出即應減少。相
    對人固已考量2名子女先後成年之狀況，提出三階段還款之
    更生方案，惟其區分還款之期數與其子女（於民法修正後）
    之成年期間不符，足認相對人所提更生方案，未符合消債條
    第64條第1項規定已盡力清償之要件。原裁定竟認可前開更
    生方案，自有不當，爰提出異議等等。
三、按債務人有薪資、執行業務所得或其他固定收入，依其收入
    及財產狀況，可認更生方案之條件已盡力清償者，法院應以
    裁定認可更生方案。又債務人之財產無清算價值者，以其於
    更生方案履行期間可處分所得總額，扣除自己及依法應受其
    扶養者所必要生活費用後之餘額，逾5分之4已用於清償，視
    為債務人已盡力清償。至債務人必要生活費用，以最近1年
    衛生福利部或直轄市政府所公告當地區每人每月最低生活費
    1.2倍定之，消債條例第64條第1項前段、第64條之1第2款、
    第64條之2第1項定有明文。
四、經查：　　
  ㈠相對人前經本院以110年度消債更字第19號裁定開始更生，並
    經本院司法事務官以110年度司執消債更字第42號（即系爭
    更生事件）進行更生程序後，提出「以1個月為1期，分72期
    （6年）清償；第1至27期每月清償新台幣（下同）3,000元
    （需負擔2名子女扶養必要支出），第28至56期每月清償7,0
    30元（需負擔1名子女扶養必要支出），第57至72期每月清
    償1萬2,740元（毋庸負擔子女扶養必要支出）；清償金額合
    計48萬8,710元，清償成數為百分之36.10」之更生方案（下
    稱系爭更生方案），經本院司法事務官以原裁定認可等情，
    經本院調取核閱前開更生事件卷宗無訛。
  ㈡相對人現任職於榮民總醫院埔里分院，擔任照服員之工作，
    每月薪資為3萬3,000元乙節，有薪資發放明細表、活期儲蓄
    存簿影本、稅務電子閘門財產所得調件明細表、勞保局被保
    險人投保資料查詢、111年2月25日訊問筆錄、111年3月3日
    財產及收入狀況報告書等件可按，堪認相對人應有固定收入
    ，而有履行更生方案之可能。又相對人長女（92年11月生）
    、次女（95年11月生）均未成年，有其等戶籍謄本可參，足
    認由相對人與其餘扶養義務人共2人共同負擔其等扶養費用
    ，誠屬合理。另相對人名下除有存款1萬1,427元外，尚無其
    他財產，有存摺影本、全國財產稅總歸戶財產查詢清單等件
    可佐，與所負債務總額1,18萬7,793元相較實屬甚微，且僅
    足供相對人支應短期生活必要支出，可認相對人之財產尚無
    清算價值。
  ㈢原裁定考量相對人每月薪資3萬3,000元，於系爭更生方案履
    行期間，可處分所得總額應為2,37萬6,000元（計算式：3萬
    3,000元×72期＝2,37萬6,000元）。再者，相對人於第1至27
    期每月需負擔2名子女扶養必要支出，因長女預計於113年6
    月自醫護管理專科學校畢業，於第28至56期僅需負擔1名子
    女扶養必要支出，復因次女成年，於第57至72期毋庸負擔子
    女扶養必要支出，於更生方案履行期間內，相對人個人及扶
    養必要支出合計應為1,77萬3,837元【計算式：（相對人每
    月生活費1萬7,076元＋2名受扶養者生活費1萬2,496元）×27
    期＋（相對人每月生活費1萬7,076元＋1名受扶養者生活費7,1
    37元）×29期＋（相對人每月生活費1萬7,076元）×16期＝1,77
    萬3,837元】；是以，相對人可處分所得總額扣除前開必要
    支出後之餘額為60萬2,163元，又系爭更生方案之清償總金
    額為48萬8,710元，已逾前開可處分餘額之5分之4，是依消
    債條例第64條之1第2款規定，應視為相對人已盡力清償，而
    認可系爭更生方案。
　㈣至異議人雖主張民法第12條已修正為18歲成年，定於112年1
    月1日施行；相對人次女於95年11月出生、現已16歲，於113
    年11月17日時成年，相對人因扶養必要支出即減少；惟相對
    人區分還款之期數與其子女（於民法修正後）之成年期間不
    符，足認相對人所提更生方案，未符合消債條第64條第1項
    規定已盡力清償之要件等等。然而，民法第1084條係就父母
    對於未成年子女之保護及教養義務為規定，同法第1114條第
    1款係就直系血親相互間之扶養義務為規定，二者不同，後
    者只須不能維持生活而無謀生能力時，即有受扶養之權利，
    不以未成年為限；又所謂謀生能力，並不專指無工作能力者
    而言，雖有工作能力而不能期待其工作，或因社會經濟情形
    失業，雖已盡相當之能事，仍不能覓得職業者，亦非無受扶
    養之權利，故成年之在學學生，未必即喪失其受扶養之權利
    （最高法院56年度台上字第795號判決意旨參照）。衡以我
    國現有學制，一般高中職學生之在學年齡，約為15至18歲，
    有部分學生縱已滿18歲時，亦尚未完成高中學業；復參以現
    今大學教育普及，因就業市場競爭激烈，國民平均學歷亦普
    遍提高，乙於滿18歲後仍繼續在學之可能性極高；自難僅因
    其滿18歲成年，即推認毋庸繼續就學，必具有謀生能力，當
    然不再有受扶養之權利。況依民法總則施行法第3條之1第3
    項規定，相對人次女仍有受相對人扶養至20歲之權利。是以
    ，原裁定認相對人於系爭更生方案中之第28至56期，仍需負
    擔扶養次女必要支出，尚無不當，且扶養必要支出金額，亦
    未高於消債條例第64條之2第1項規定之認定標準，亦屬合理
    ，則異議人以前開主張，指謫原裁定不當，自非有理。
五、綜上所述，本院司法事務官以原裁定認可系爭更生方案，於
    法並無違誤，異議人以前詞對原裁定提出異議，並無理由，
    應予駁回。
六、據上論結，本件異議為無理由，依消債條例第15條，民事訴
    訟法第240條之4第3項，裁定如主文。
中　　華　　民　　國　  111 　 年　　6 　 月 　 22　　日
                  民事第二庭   法  官  葉峻石
以上正本係照原本作成。
如對本裁定抗告，應於收受裁定正本送達後10日內向本院提出抗
告狀，並繳納抗告裁判費新臺幣1,000 元。
中　　華　　民　　國　  111 　 年　　6 　 月 　 22　　日
                               書記官  沈柏樺